ACORDAO-COMPLETO-2513806

ACÓRDÃO 18130/2021 ATA 37/2021 - SEGUNDA CÂMARA

VISTOS, relatados e discutidos estes autos de aposentadoria deferida pela Universidade Federal Fluminense em favor de Clenilda dos Santos;
ACORDAM os Ministros do Tribunal de Contas da União, reunidos em Sessão da 2ª Câmara, nos termos do art. 71, III e IX, da Constituição de 1988, dos arts. 1º, V, 39, II, e 45 da Lei nº 8.443, de 1992, e dos arts. 260, § 1º, e 262, § 2º, do RITCU, ante as razões expostas pelo Relator, em: 
9.1. assinalar a ilegalidade do ato inicial da aposentadoria em favor de Clenilda dos Santos (à Peça 10 sob o n.º 19545/2018) , negando-lhe o respectivo registro, diante do indevido pagamento da rubrica em "82375 VENC.BAS.COMP.ART.15 L11091/05" sob o valor de R$ 85,83 ante a ausência da necessária absorção dessa parcela, nos termos dos §§ 2º e 3º do art. 15 da Lei n.º 11.091, de 2005, além do indevido pagamento de anuênios sob o patamar de 17,38%, a despeito de o respectivo substrato material permitir, aí, apenas a percepção de 17%;	
9.2. dispensar o ressarcimento das quantias percebidas indevidamente, mas de boa-fé, em consonância com a Súmula nº 106 do TCU; 
9.3. determinar que, no prazo de 15 (quinze) dias contados da ciência desta deliberação, a Universidade Federal Fluminense adote as seguintes medidas: 
9.3.1. faça cessar os pagamentos decorrentes do ato ora considerado ilegal pelo item 9.1 deste Acórdão, sob pena de responsabilidade solidária da autoridade administrativa omissa, nos termos do art. 71, IX, da Constituição de 1988 e do art.¿262, caput, do RITCU; 
9.3.2. promova a correção sobre os indevidos pagamentos identificados na ficha financeira de Clenilda dos Santos pela rubrica como "82375 VENC.BAS.COMP.ART.15 L11091/05" sob o valor de R$ 85,83, não tendo ela sido reduzida para o correto valor como previsto no art. 15 da Lei n.º 11.091, de 2005;
9.3.3. encaminhe a este Tribunal, nos termos do art. 262, § 2º, do Regimento Interno do TCU, o novo ato de concessão da aludida aposentadoria, sem as ilegalidades indicadas nesta deliberação pelo indevido pagamento da rubrica em "82375 VENC.BAS.COMP.ART.15 L11091/05" sob o valor de R$ 85,83 e pela indevida percepção de anuênios em 17,38%, para ser submetido à apreciação pelo TCU, na forma do art. 260, caput, do Regimento Interno do TCU;
9.3.4. dê ciência do inteiro teor desta deliberação à interessada, alertando-a de que o efeito suspensivo proveniente da eventual interposição de recurso junto ao TCU não a eximirá da devolução dos valores percebidos indevidamente após a notificação, diante do não provimento desse recurso, devendo encaminhar os comprovantes da correspondente notificação ao TCU, com a adicional comprovação sobre o efetivo cumprimento dos itens 9.3.1 e 9.3.2 deste Acórdão, dentro do prazo de 30 (trinta) dias contados da ciência desta deliberação;	 
9.4. enviar a cópia do presente Acórdão, com o Relatório e a Proposta de Deliberação, à Universidade Federal Fluminense, para ciência e efetivo cumprimento ao item 9.3 deste Acórdão; e
9.5. arquivar o presente processo, sem prejuízo de a unidade técnica promover o monitoramento das determinações proferidas pelo item 9.3 deste Acórdão, representando ao TCU, se necessário.

Aposentadoria deferida pela Universidade Federal Fluminense.

Segunda Câmara

Universidade Federal Fluminense.

3. Interessada: Clenilda dos Santos (CPF XXX.128.347-XX).

13.1. Ministros presentes: Bruno Dantas (Presidente), Augusto Nardes, Aroldo Cedraz e Raimundo Carreiro.
13.2. Ministros-Substitutos presentes: Marcos Bemquerer Costa e André Luís de Carvalho (Relator).

ANDRÉ DE CARVALHO

Trata-se de aposentadoria deferida pela Universidade Federal Fluminense em favor de Clenilda dos Santos.
2.	Após a análise final do feito, a Auditora Federal Beatriz Furtado Pereira lançou seu parecer conclusivo à Peça 12, com a anuência, por delegação de competência, do Diretor da Sefip (Peça 13) , nos seguintes termos:
	" (...) 3. Os procedimentos para exame, apreciação e registro de atos de pessoal encontram-se estabelecidos na Instrução Normativa TCU 78/2018 e na Resolução TCU 206/2007. Essas normas dispõem que os atos de pessoal disponibilizados por meio do e-Pessoal devem ser submetidos previamente a críticas automatizadas, com base em parâmetros predefinidos.
	4.	As críticas das informações cadastradas na etapa de coleta do ato foram elaboradas e validadas levando-se em conta as peculiaridades de cada ato. Os itens verificados nessa etapa são inerentes a dados cadastrais, fundamentos legais, mapa de tempo, ficha financeira, assim como eventuais ocorrências de acumulação. Trata-se de verificações abrangentes, minuciosas e precisas e sem a necessidade de ação humana e, portanto, menos suscetível a falhas. As críticas aplicadas estão discriminadas no sistema, no Menu e-Pessoal, opção 'Crítica', que podem ser acessadas mediante concessão de perfil específico a servidores do TCU responsáveis pela análise.
	5.	Além das críticas automatizadas, há verificação humana adicional no caso de haver alertas do sistema ou informações não formatadas, como esclarecimentos do gestor ou do controle interno.  
	6.	As críticas também consideram os registros do Sistema Integrado de Administração de Recursos Humanos (Siape) . O Siape disponibiliza informações atualizadas sobre as parcelas que integram os proventos, diferentemente, portanto, do e-Pessoal, que informa as parcelas no momento do registro do ato. 
	7.	Essa confrontação com o Siape fornece uma visão atual e verdadeira da situação, o que permite descaracterizar irregularidades e inconsistências que, embora constantes do e-Pessoal, já foram corrigidas.
	8.	As verificações detectadas no ato encontram-se discriminadas na aba de pendências do ato no sistema e-Pessoal, bem como no espelho do ato contemplado por esta instrução.
Exame das Constatações
	9.	Ato: 19545/2018 - Inicial - Interessado: Clenilda dos Santos 
	9.1. Parecer do Controle Interno: considerar o ato Legal.
	9.2. Constatações e análises: 
	9.2.1. Houve o registro de rubrica com 'Denominação para análise do TCU' = Complemento de soldo, vencimento, subsídio, proventos, etc.
	a.	Justificativa do Gestor de Pessoal: Não há. Verificação efetuada no âmbito do TCU.
	b.	Análise do Controle Interno:  Não há. Verificação efetuada no âmbito do TCU.
	c.	Análise da Equipe Técnica: Ilegal
	A rubrica refere-se ao vencimento básico complementar (VBC) instituído pelo artigo 15 da Lei 11.091/2005, estando irregular, pois o seu valor não foi corretamente absorvido.
	De acordo com o § 2º do art.15 da Lei 11.091/2005, o valor inicial da rubrica 'VENC.BAS.COMP.ART.15 L11091/05' deve ser igual ao somatório do vencimento básico, da Gratificação Temporária - GT e da Gratificação Específica de Apoio Técnico-Administrativo e Técnico-Marítimo às Instituições Federais de Ensino - GEAT, considerados no mês de dezembro de 2004, subtraindo-se desse resultado o vencimento básico no momento do enquadramento previsto pela mesma lei.
	Dados extraídos do Siape indicam que, em dezembro de 2004, o provento básico, acrescido da GT e da GEAT, era de R$ 1.391,71 (peça 3) . 
	Em maio de 2005 (mês da implantação dos novos valores fixados pela Lei 11.091/2005) , o vencimento básico do cargo foi alterado para R$ 1.305,88, mais a parcela relativa ao vencimento básico complementar da Lei 11.091/2005 (VBC) no valor de R$ 85,83, totalizando R$ 1.391,71, o que demonstra a regularidade do valor inicial da rubrica (peça 4) . 
	Em janeiro de 2006, o vencimento básico passou a R$ 1.475,30 e a rubrica relativa ao vencimento básico complementar foi totalmente absorvida (peça 5) . 
	Em dezembro de 2007, o vencimento básico passou a R$ 1.699,49, com o VBC já absorvido (peça 6) . 
	Em abril de 2008, com a edição do 'regulamento específico' (cf. art. 15, § 4º) , deu-se a efetivação do enquadramento por nível de capacitação, previsto no inciso III do art. 26 da Lei, enquadramento esse que encerrou a implantação gradual do plano de carreira e, por força do art. 15, § 3º, da norma, também deveria ensejar a absorção da parcela complementar. E esse também é o entendimento do Tribunal (Acórdão 2069/2017-TCU-Primeira Câmara, de relatoria do Ministro Benjamin Zymler) .
	O primeiro acréscimo subsequente, já sem impacto sobre a parcela complementar, apenas ocorreu com a edição da Lei 11.784/2008, cujos efeitos financeiros tiveram início em maio/2008.
	Assim, em abril de 2008, o vencimento básico era de 1.760,67 com o VBC já absorvido (peça 7) . 
	No entanto, posteriormente, o VBC voltou a ser pago no valor de R$ 85,83, estando irregular a parcela (peça 8) .
	Essa descrição consta da tabela anexa (peça 9) .
	9.2.2. Tempo de serviço público até 8/3/1999 (anuênio) informado na aba 'Mapa de tempo' (17) é menor que o valor da proporção (17,38%) efetivamente paga (Valor pago da rubrica 'Adicional por Tempo de Serviço'/Valor da rubrica 'Provento Básico/Vencimento básico'.
	a.	Justificativa do Gestor de Pessoal: Não há. Verificação efetuada no âmbito do TCU.
	b.	Análise do Controle Interno:  Não há. Verificação efetuada no âmbito do TCU.
	c.	Análise da Equipe Técnica: Ilegal
	Os anuênios foram calculados no percentual de 17%, considerando-se a soma das rubricas provento básico e vencimento básico complementar (VBC) do art. 15 da Lei 11.091/2005. No entanto, o valor do VBC não foi corretamente absorvido, gerando uma base de cálculo para os anuênios incorreta. Desta forma, está irregular os anuênios, pois estão sendo pagos a maior.
	9.3. O quadro resumo de ocorrências e, quando for o caso, o detalhamento da norma legal e da jurisprudência para as inconsistências acima elencadas encontra-se no anexo II dessa instrução. 
	9.4. Encaminhamento do ato: 
	9.4.1. Considerar ilegal e recusar registro do ato inicial de Aposentadoria de Clenilda dos Santos do quadro de pessoal do órgão/entidade Universidade Federal Fluminense, com base nos arts. 71, inciso III, da Constituição Federal, 1º, inciso V, e 39, inciso II, da Lei 8.443/1992 e 260, § 1º, do Regimento Interno. 
	9.4.2. Com fulcro no art. 262, caput, do Regimento Interno deste Tribunal, determinar ao órgão/entidade Universidade Federal Fluminense que: 
	a.	dê ciência, no prazo de quinze dias, contados da notificação, do inteiro teor desta deliberação à interessada, alertando-a de que o efeito suspensivo proveniente da interposição de eventuais recursos junto ao TCU não a exime da devolução dos valores percebidos indevidamente, caso o recurso não seja provido.
	b.	informe o teor do acórdão que vier a ser prolatado, encaminhando ao TCU, no prazo de trinta dias, comprovante da data de ciência pela interessada, nos termos do art. 4º, § 3º, da Resolução TCU 170/2004.
	c.	emita novo ato, livre da irregularidade ora apontada, em substituição ao ato de Aposentadoria de Clenilda dos Santos, submetendo-o à nova apreciação por este Tribunal, na forma do artigo 260, caput, também do Regimento.
	d.	dispense a devolução dos valores indevidamente recebidos de boa-fé até a data da ciência do órgão/entidade Universidade Federal Fluminense, do acórdão que vier a ser proferido, com base no Enunciado 106 da Súmula da Jurisprudência do TCU.
	e.	faça cessar todo e qualquer pagamento relativo ao ato impugnado de Clenilda dos Santos, no prazo máximo de quinze dias, contados da ciência da decisão deste Tribunal, sob pena de ressarcimento das quantias pagas após essa data pelo responsável.
	Conclusão
	10. A abrangência e a profundidade das verificações levadas a efeito fundamentam convicção de que o ato inicial 19545/2018 pode ser apreciado pela ilegalidade, em razão das irregularidades apontadas no item Exame das Constatações desta instrução, que representam afronta à legislação e à jurisprudência de referência.
	11. O aludido ato deu entrada neste Tribunal há menos de cinco anos, não sendo aplicável, portanto, o procedimento de contraditório e ampla defesa determinado pelo Acórdão 587/2011-TCU-Plenário.
	Proposta de encaminhamento
	12. Ante o exposto, com fundamento no art. 71, inciso III, da Constituição Federal, no art. 1º, inciso V, e art. 39, incisos I e II, da Lei 8.443/1992, no art. 260 do Regimento Interno do Tribunal de Contas da União, propõe-se: 
	12.1. Considerar ilegal e recusar registro do ato inicial de Aposentadoria de Clenilda dos Santos do quadro de pessoal do órgão/entidade Universidade Federal Fluminense, com base nos arts. 71, inciso III, da Constituição Federal, 1º, inciso V, e 39, inciso II, da Lei 8.443/1992 e 260, § 1º, do Regimento Interno.
	12.2. Com fulcro no art. 262, caput, do Regimento Interno deste Tribunal, determinar ao órgão/entidade Universidade Federal Fluminense que: 
	12.2.1. faça cessar todo e qualquer pagamento relativo ao ato impugnado de Clenilda dos Santos, no prazo máximo de quinze dias, contados da ciência da decisão deste Tribunal, sob pena de ressarcimento das quantias pagas após essa data pelo responsável.
	12.2.2. dê ciência, no prazo de quinze dias, contados da notificação, do inteiro teor desta deliberação à interessada, alertando-a de que o efeito suspensivo proveniente da interposição de eventuais recursos junto ao TCU não a exime da devolução dos valores percebidos indevidamente, caso o recurso não seja provido.
	12.2.3. informe o teor do acórdão que vier a ser prolatado, encaminhando ao TCU, no prazo de trinta dias, comprovante da data de ciência pela interessada, nos termos do art. 4º, § 3º, da Resolução TCU 170/2004.
	12.2.4. dispense a devolução dos valores indevidamente recebidos de boa-fé até a data da ciência do órgão/entidade Universidade Federal Fluminense, do acórdão que vier a ser proferido, com base no Enunciado 106 da Súmula da Jurisprudência do TCU.
	12.2.5. emita novo ato, livre da irregularidade ora apontada, em substituição ao ato de Aposentadoria de Clenilda dos Santos, submetendo-o à nova apreciação por este Tribunal, na forma do artigo 260, caput, também do Regimento."
3.	Enfim, por intermédio da Exma. Sra. Procuradora-Geral Cristina Machado da Costa e Silva, o MPTCU anuiu, em cota singela (Peça 14) , à referida proposta da unidade técnica.
É o Relatório.

não há.

Procuradora-Geral Cristina Machado da Costa e Silva.

APOSENTADORIA. AUSÊNCIA DE ABSORÇÃO DA PARCELA REMUNERATÓRIA TEMPORÁRIA DECORRENTE DA LEI N.º 11.091, DE 2005. PAGAMENTO INDEVIDO DE ANUÊNIOS. ILEGALIDADE E NEGATIVA DE REGISTRO. DETERMINAÇÕES.

APOSENTADORIA (APOS)

Secretaria de Fiscalização de Integridade de Atos e Pagamentos de Pessoal e de Benefícios Sociais (Sefip).

Trata-se de aposentadoria deferida pela Universidade Federal Fluminense sob as seguintes condições:
	Peça
	Beneficiária
	Data de Nascimento
	Tipo de Ato e de Aposentadoria
	Vigência
	Enviado 
ao TCU

	10
	Clenilda dos Santos
	24/9/1959
	inicial em aposentadoria voluntária com os proventos integrais
	28/2/2018
	1º/6/2018

2.	Após a análise final do feito, a Sefip pugnou pela ilegalidade do aludido ato inicial em face do indevido pagamento da rubrica como "82375 VENC.BAS.COMP.ART.15 L11091/05" sob o valor de R$ 85,83 ante a ausência da necessária absorção dessa parcela, nos termos dos §§ 2º e 3º do art. 15 da Lei n.º 11.091, de 2005, além do indevido pagamento de anuênios; tendo o MPTCU anuído a essa proposta.
3.	O TCU pode incorporar o parecer da Sefip a estas razões de decidir.
4.	Ao discorrer sobre o aludido ato, a Sefip noticiou que, a partir dos dados extraídos do Siape em dezembro de 2004, os proventos básicos da interessada, com o acréscimo da Gratificação Temporária (GT) e da Gratificação Específica de Apoio Técnico-Administrativo e Técnico-Marítimo às Instituições Federais de Ensino (GEAT) , estariam em R$ 1.391,71 (Peça 3) , tendo salientando que, em maio de 2005 (mês da implantação dos novos valores fixados pela Lei n.º 11.091, de 2005) , o vencimento básico do cargo então exercido pela interessada foi alterado para R$ 1.305,88, com o acréscimo da parcela de vencimento básico complementar (VBC) sob o valor de R$ 85,83, totalizando o montante aí de R$ 1.391,71, e isso tenderia a demonstrar a eventual legalidade do valor inicial para a rubrica (Peça 4) .
5.	Ocorre que, em abril de 2008, o vencimento básico estaria em R$ 1.760,67 com o VBC já absorvido (Peça 7) , mas, posteriormente, o VBC voltou a ser pago sob o valor de R$ 85,83, como indicado no item "VII. FICHA FINANCEIRA" a partir da data-base para março de 2018 (Peça 10, p. 4) , e, desse modo, sobressairia a ilegalidade no pagamento da aludida parcela (Peça 8) .
6.	Bem se sabe, por outro ângulo, que o pagamento da correspondente vantagem como "82375 VENC.BAS.COMP.ART.15 L11091/05" deveria ter sido temporário, pois ela teria sido implantada apenas para evitar o momentâneo decesso remuneratório em face do advento da Lei n.º 11.091, de 2005, de tal sorte que os subjacentes valores deveriam ter sido absorvidos pelos supervenientes acréscimos nos padrões de vencimento.
7.	Eis que o referido art. 15, §§ 2º e 3º, da aludida Lei n.º 11.091, de 2005, teria determinado a gradual aplicação dos novos padrões de vencimento com vistas à absorção do eventual saldo complementar subsistente para a referida parcela sob a proporção do aumento verificado no novo vencimento básico; tendo a exigência dessa absorção sido, contudo, pontualmente afastada pelo art. 13 da Lei n.º 11.784, de 2008, e pelo art. 43 da Lei n.º 12.772, de 2012, para, com isso, subsistir a suscitada absorção sobre a parcela complementar pela original aplicação da tabela descrita no Anexo I-B da Lei n.º 11.091, de 2005.
8.	Ao discorrer, por seu turno, sobre a indevida percepção de anuênios, a unidade técnica destacou que o tempo de serviço público até 8/3/1999 informado na aba de "Mapa de tempo" seria de 17 anos completos (Peça 10, p. 3) , ao passo que a proporção efetiva e indevidamente paga estaria em 17,38%, a partir do cálculo do valor pago na rubrica como "Adicional por Tempo de Serviço" sobre o valor da rubrica como "Provento Básico/Vencimento básico".
9. 	A Sefip anotou nesse ponto, ainda, que os anuênios teriam sido calculados sob o patamar de 17%, a partir da soma das rubricas em proventos básicos e em vencimento básico complementar (VBC) previsto no art. 15 da Lei n.º 11.091, de 2005, tendo ressaltado, no entanto, que o valor do VBC não teria sido corretamente absorvido, e isso teria resultado na incorreta base de cálculo para os anuênios, de tal sorte que o correspondente ato padeceria, aí também, de ilegalidade.
10. 	Diante, enfim, da entrada do aludido ato de aposentadoria no TCU há menos de 5 anos, não seria necessária a prévia oitiva da respectiva interessada, estando esse entendimento em plena consonância com a jurisprudência do STF (v.g.: MS-25.116 e MS-25.403) e com a exceção prevista na Súmula Vinculante n.º 3 do STF, além de estar em sintonia com a jurisprudência do TCU (v.g.: Acórdão 587/2011-TCU-Plenário, entre outros) .
11 	O TCU deve assinalar a ilegalidade, portanto, do aludido ato de aposentadoria para lhe negar o respectivo registro, sem prejuízo de proferir as anunciadas determinações corretivas. 
Ante o exposto, pugno pela prolação do Acórdão ora submetido a este Colegiado.
TCU, Sala das Sessões, em 26 de outubro de 2021.
Ministro-Substituto ANDRÉ LUÍS DE CARVALHO 
Relator